臺灣高雄地方法院刑事判決　　　　　　　 94年度訴字第866號
公　訴　人　臺灣高雄地方法院檢察署檢察官
被　　　告　乙○○
選任辯護人　丁○○律師
　　　　　　甲○○律師
上列被告因偽證案件，經檢察官提起公訴（92年度偵字第23249
號），本院判決如下：
    主  文
乙○○無罪。
    理  由
一、本件公訴意旨略以：緣被告乙○○係電器承裝商，於民國85
    年間，曾為告發人丙○○處理高雄縣大寮鄉○○段153 之1
    號土地（下稱系爭土地）上之電錶事宜，而系爭土地上原已
    設有案外人潘秀櫻所有之電錶號碼0000000 號電錶，惟被告
    竟於85年3 月12日持潘秀櫻之印章，至台灣電力股份有限公
    司大寮服務所辦理將電錶過戶至丙○○之妻楊素寬名下，因
    電錶過戶未經案外人潘秀櫻同意，潘秀櫻發覺後乃由其夫蔡
    火旺具狀至台灣高雄地方法院檢察署對楊素寬提出偽造文書
    罪告訴，經該署以85年度偵字第13385 號案件偵辦，被告於
    85年8 月14日上午10時40分，經偵查中傳喚到庭作證，檢察
    官諭知乙○○具結之義務及偽證之處罰命朗讀結文具結後，
    就案情有重要關係之事項即究竟何人指使乙○○持偽刻之潘
    秀櫻印章前往辦理電錶過戶一事，乙○○證稱「是丙○○叫
    我去辦，楊素寬的印章在我這裡」、「他（丙○○）說電的
    事情都調解好了，把資料拿給我，叫我去辦的」、及「他（
    丙○○）是叫我辦，但我去辦時，電力公司叫我辦過戶，所
    以我才辦過戶」等語，而告發人則堅稱並未將潘秀櫻之印章
    交予被告辦理電錶過戶，事後台灣高雄地方法院檢察署檢察
    官依被告之證詞，對楊素寬為不起訴處分，惟以85年度偵字
    第248701號、第21401 號對告發人丙○○提起公訴，經本院
    以86年度訴字第1265號審理，被告復於86年5 月14日下午2
    時30分，在本院刑事第9 法庭作證，法官諭知乙○○具結之
    義務及偽證之處罰命朗讀結文具結後，證稱「丙○○拿資料
    給我，委託我辦理電錶過戶，是153 之1 號電錶過戶，在85
    年3 月11日跟丙○○到153 之1 號土地去看，丙○○告訴我
    說他已跟蔡火旺談好，這電錶是他的，請我把電錶換修，拿
    資料去辦理電錶過戶」等語，於86年6 月18日則證稱「潘秀
    櫻、楊素寬印章是丙○○交給我的，是我去拿資料時，丙○
    ○將潘某、楊某印章給我，地點在丙○○家」等語；復於台
    灣高等法院高雄分院以87年度上訴字第398 號案件審理上開
    案件，於87年3 月11日下午4 時許，在台灣高等法院高雄分
    院刑事第7 法庭，對於案情有重要關係之事項，法官諭知乙
    ○○具結之義務及偽證之處罰命朗讀結文具結後，證稱「潘
    秀櫻電錶變成楊素寬電錶是丙○○委託我辦理，證件有土地
    所有權狀、政府核准使用土地許可證、前後手印章、一共交
    給我二個章，一個是潘秀櫻，一個是楊素寬」、「潘秀櫻、
    楊素寬印章是丙○○交給我」、「153 之1 土地申請新設電
    錶我沒有接受丙○○委託辦理，這是丙○○自己去申請」等
    語；再經法院判決告發人被訴偽造文書無罪，而上訴最高法
    院，將原判決撤銷發回更審，台灣高等法院高雄分院以89年
    上更（一）字第291 號審理時，被告於89年9 月14日下午3
    時25分，在台灣高等法院高雄分院刑事第二法庭，對於案情
    有重要關係之事項，法官諭知乙○○具結義務及偽證之處罰
    命朗讀結文具結後，證稱「潘秀櫻印章是被告（指丙○○）
    交給我的」等語。嗣因上開法院審判中，調查被告證詞之真
    實性後，均認與被告偵查中所證述情節前後矛盾虛偽難採，
    始知被告屢次對於案情有重要關係事項，具結後仍為虛偽陳
    述之事實，足生影響於裁判結果並使裁判陷於錯誤，因認被
    告涉犯刑法第168 條之偽證罪嫌等語。
二、公訴意旨認被告乙○○涉有刑法第168 條之偽證罪嫌，無非
    以：告發人丙○○之指訴、證人孫修於本院86年度訴字第12
    65號案件及台灣高等法院高雄分院89年度上更（一）字第29
    1 號案件審理時之證詞、證人簡清泰於台灣高等法院高雄分
    院89年度上更（一）字第291 號案件審理時之證詞，復有臺
    灣高雄地方法院檢察署85年度偵字第13385 號案件85年8 月
    14日訊問筆錄及證人結文、本院86年度訴字第1265號案件86
    年5 月14日、同年6 月18日審判筆錄及證人結文、台灣高等
    法院高雄分院87年度上訴字第398 號案件87年3 月11日訊問
    筆錄及證人結文、台灣高等法院高雄分院89年上更（一）字
    第291 號89年9 月14日訊問筆錄及證人結文各1 份、台灣高
    雄地方法院檢察署85年度偵字第13385 號不起訴處分書、85
    年度偵字第24871 號、第21401 號起訴書、本院86年度訴字
    第1265號、台灣高等法院高雄分院87年度上訴字第398號、
    台灣高等法院高雄分院89年度上更（一）字第291號、最高
    法院92年度台上字第1819號刑事判決書各1 份、本院86年訴
    字第1265號案件86年12月3 日勘驗筆錄1 份在卷可考，為其
    主要之論據。惟訊據被告雖坦承受告發人丙○○委託，於上
    揭時地處理系爭土地電表相關事宜，並於上揭時地丙○○被
    訴偽造文書訴訟中供前具結，而為前開證述不諱，惟堅詞否
    認有何偽證之犯行，辯稱：伊主要受丙○○委託更換系爭土
    地電表箱外殼，就辦理電表過戶一事，純粹係因丙○○交付
    調解書、印章等文件而代為辦理，伊並未盜刻潘秀櫻印章，
    是伊在上揭時地就「丙○○究竟係委託辦理新設電表或電表
    過戶」、「潘秀櫻之印章如何取得」等情之證述，均為實情
    等語。
三、經查：
    （一）被告於台灣高雄地方法院檢察署85年度偵字第13385
          號案件，85年8 月14日檢察官偵查中，供前具結證稱
          （以下「檢」代表檢察官，「被」代表被告乙○○）
          ：「檢：（提示）電力公司楊素寬用戶過戶申請表是
          你去辦過戶？
          被：是的，當場指認。
          檢：何人指使你去辦？
          被：是丙○○叫我去辦，楊素寬的印章在我這裡。
          檢：他當初如何跟你說？
          被：他（丙○○）說電的事情都調解好了，把資料拿
          給我，叫我去辦的。
          檢：他當時如何跟你說？被：他（丙○○）是叫我辦
          ，但我去辦時，電力公司叫我辦過戶，所以我才辦過
          戶。」，有該次訊問筆錄及證人結文在卷可查（見上
          揭偵查卷第75頁背面）。
    （二）被告於本院86年度訴字第1265號偽造文書案件審理時
          ，到庭結證稱（以下「審」代表審判長，「被」代表
          被告乙○○）：
          １.86年5月14日下午2時30分
          「審：丙○○有否委託你辦理電錶申請手續？
          被：沒有。
          審：0000000號電錶由潘秀櫻過戶給丙○○是你辦理？
          被：是。
          審：為何辦理電錶過戶手續？
          被：是丙○○拿資料給我委託我辦裡。
          審：何時丙○○拿資料給你？
          被：85年3月12日。
          審：他是叫你重新申請或辦理電表過戶？
          被：是叫我辦理電表過戶。
          審：丙○○給你哪些資料？
          被：雙方調解程序筆錄、二張契約書、一張支付命令。
          審：要辦何土地上電表資料？
          被：是153-1 號電表過戶，在85年3 月11日跟丙○○
              到153 -1號土地去看，丙○○告訴我說他已跟蔡
              火旺談好，這電表是他的，請我把電表換修拿資
              料去辦理電表過戶。」
          ２.86 年6 月18日下午2時30分
          「審：對證人所言有何意見？
          被：過戶登記單上楊素寬、潘秀櫻印章是我蓋的。
          審：潘秀櫻、楊素寬印章何來？
          被：是丙○○交給我的。
          審：在何時？何地交給你？
          被：是我去拿資料時丙○○將潘某、楊某印章給我，
              地點在丙○○家。」，此分別有86年5 月14日、
          86年6 月18日審判筆錄及證人結文可證（見上揭本院
          卷第44、90頁）。
    （三）被告於台灣高等法院高雄分院87年度上訴字第398 號
          偽造文書案件審理時，於87年3 月11日下午4 時到庭
          結證稱：
          「審：潘秀櫻電錶變成楊素寬是你去辦理？
          被：是，是丙○○委託我辦，證件有土地所有權狀、
              政府核准使用土地許可證、前後手印章，一共交
              給我二個章，一個是潘秀櫻、一個楊素寬，而且
              舊電錶過戶依電力公司規定必須有前後用戶同意
              書證明，當時我有對丙○○要求提出，他拿出支
              付命令、調解筆錄、切結書給我，我才拿這些資
              料去辦過戶。
          審：去申請是何地號？
          被：是153之1地號，事實上申請新設電表，我沒有
              接受丙○○委託辦理，這是丙○○自己去申請，
              電力公司去勘查，因153 號有電表，電力公司不
              會追究原先申請地號，只要有電表，就不會接受
              申請，可能是這樣要我辦過戶，而且跟我說153
              之1電表是他的。
          審：對於丙○○辯稱請你去做保護箱，而沒有請你去
              辦過戶對此有何意見？
          被：所言不實，如果沒有委託我去辦，我不可能有支
              付命令、切結書、印章、調解筆錄這些資料，潘
              秀櫻與楊素寬印章是丙○○交給我。」，此有該
              次審判筆錄及證人結文在卷可查（見前揭卷第28
              頁）。
    （四）被告於台灣高等法院高雄分院89年度上更（一）字第
          291 號偽造文書案件審理時，於89年9 月14日下午3
          時25分到庭結證稱：
          「審：你是否有於85年3 月12日受被告委託盜刻潘秀
                櫻印章申請過戶本件電表過戶手續？
          被：沒有，在85年3 月11日上午丙○○約我到153之
              之1號土地看現場，他只說是將電表過戶，在現
              場時，丙○○叫我換電表箱等物品，跟我說電表
              箱這些物品，都是經過調解好了，都是他所有，
              我告訴他3 月12日上午要具備和解書給我包括印
              章、土地所有權狀，交給我才能辦理，他交上開
              資料給我，我就拿到電力公司去辦理，辦理好了
              ，我將上開物品交給丙○○，叫他到現場看，是
              否有符合，他說符合才將辦理的手續費用給我。
          審：潘秀櫻印章何人交給你？
          被：也是丙○○交給我的。
          審：丙○○交給你上開物品時，是否知道他向電力公
              司申請但是沒有經過核准？
          被：他知道，因為我在現場時，他跟我講，說申請沒
              有核准，我才打電話到電力公司去問，丙○○當
              時也在旁邊，我問電力公司內容他也知道。
          審：後來你是否有拿潘女印章，將該潘女電表過戶給
              被告名下？
          被：有的，當時丙○○說潘女電表已經是他的，我才
              辦理過戶。」，此有該次審判筆錄及證人結文附
              卷可稽（見前揭卷第33頁）。
    （五）然徵之被告前於檢察官偵查中證述內容稱：「丙○○
          是叫我辦，但我去辦時，電力公司叫我辦過戶，所以
          我才辦過戶」等語，與嗣後審理時證稱係丙○○將印
          章等文件交付要伊辦理電表過戶乙情，前後不符，已
          難信為真實；況被告於85年7 月24日與被告丙○○在
          案外人邱清月家中商談時，被告交談中亦提及：去申
          請153 之1 號土地電錶時，電力公司人員去看現場，
          看153 之1 號土地上已有電錶，電力公司人員說土地
          上不可再新設電錶，電力公司人員說用調解書辦過戶
          ，因有調解書所以以後不會有糾紛，電力公司人員說
          刻一個印章來辦一辦就可以了等語，業經本院86年度
          訴字第1265號案件86年12月3 日審理時，當庭勘驗錄
          音帶內容無誤，並有勘驗錄音帶筆錄附卷可按（見前
          揭卷第180 頁），而該錄音帶當庭勘驗後記明筆錄，
          被告當庭聽完上開錄音帶勘驗後亦未否認該錄音帶之
          真實性，或表示任何意見（見前揭卷第180-1 頁），
          準此，益徵被告於前揭偵、審程序中所為之證詞互為
          矛盾，不足採信。
四、惟按刑法第168 條之偽證罪，係以證人、鑑定人、通譯於執
    行審判職務之公署審判時或於檢察官偵查時，於案情有重要
    關係之事項，供前或供後具結，而為虛偽之陳述，方予以處
    罰。然證人如有第181 條之情形者（即證人恐因陳述致自己
    或與其有前條第1 項關係之人【現為被告家屬者】受刑事追
    訴或處罰者，得拒絕證言），「應」告以得拒絕證言，旨在
    免除證人陷於抉擇控訴自己或與其有一定身分關係之人、或
    陳述不實而受偽證之處罰、或不陳述而受罰鍰處罰，甚而主
    觀上認為違反具結文將受偽證處罰之困境。又證人此項拒絕
    證言權，與被告之緘默權，同屬不自證己罪之特權，為確保
    證人此項權利，刑事訴訟法第186 條第2 項規定，法官或檢
    察官有告知證人之義務；如法官或檢察官未踐行此項告知義
    務，而告以具結之義務及偽證之處罰並命朗讀結文後具結，
    將使證人陷於如前述之抉擇困境，無異剝奪證人此項拒絕證
    言權，強迫其作出讓自己入罪之陳述，違反不自證己罪之原
    則，自係侵犯證人此項權利（最高法院94年度台上字第51號
    判決參照）。又所謂具結，係指依法有具結義務之人，履行
    其具結之義務而言，若在法律上不得令其具結之人，而誤命
    其具結者，即不發生具結之效力（最高法院著有30年度非字
    第24號判例可資參照）。經查，本件系爭土地電表過戶一事
    ，係由被告乙○○親自辦理，若事涉偽造文書，被告必難脫
    干係，易言之，被告若未經告發人丙○○委託或授意，擅自
    盜刻案外人潘秀櫻印章以辦理系爭土地電表過戶，則其在此
    偽造文書犯罪行為，尚未受追訴、處罰前，以證人身分於上
    開刑事事件偵、審程序中到場具結，如未為前開陳述，無異
    證明自己盜刻印鑑，足使其受刑事偽造文書罪之追訴、處罰
    ，依刑事訴訟法第181 條規定，被告本得拒絕證言，且依同
    法第186 條第2 項亦明白規定，於具結前應告以其得拒絕證
    言之程序。迺告發人丙○○被訴偽造文書案件歷次偵、審程
    序，該等筆錄內均僅記載「諭知證人具結之義務及偽證之處
    罰命朗讀結文具結」字樣，而依刑事訴訟法第47條之規定，
    審判期日之訴訟程序，專以審判筆錄為證，是觀諸上揭筆錄
    內容，並未見履行其告知證人即本件被告乙○○得拒絕證言
    之程序，是本件於歷次偵、審程序中，遽命被告具結作證，
    顯然違反具結前之告知義務，參照前開說明，該具結應不發
    生效力，而不得採為認定被告犯偽證罪之判斷依據，從而即
    無偽證罪「供前或供後具結」構成要件之適用。
五、此外，復查無其他確切之積極證據足以證明被告有公訴人所
    指之偽證犯行，被告之犯罪尚屬不能證明，依法自應為無罪
    之諭知。
據上論斷，應依刑事訴訟法第301 條第1 項，判決如主文。
本案經檢察官李廷輝到庭執行職務。
中　　華　　民　　國　　94　　年　　8 　　月　　22　　日
                  鳳山刑事第二庭    審判長法  官  邱明弘
                                          法  官  莊珮君
                                          法　官  胡宜如
以上正本證明與原本無異。
如不服本判決，應於判決送達後10日內，向本院提出上訴狀。
                                          書記官  廖美玲
中　　華　　民　　國　　94　　年　　8 　　月　　22　　日
